【裁判字號】    92,上更(一),390
【裁判日期】    921126
【裁判案由】    組織犯罪防制條例等
【裁判全文】
臺灣高等法院刑事判決                        九十二年度上更(一)字第三九０號
    上  訴  人  臺灣臺北地方法院檢察署檢察官
    上  訴  人
    即  被  告  戊○○
    選任辯護人  姜明遠律師
    上  訴  人
    即  被  告  己○○
    被      告  乙○○
    被      告  子○○
    右  一  人
    選任辯護人  姜明遠律師
    被      告  丙○○
    被      告  甲○○
右上訴人因組織犯罪防制條例等案件，不服臺灣臺北地方法院八十九年度訴字第九九
二號，中華民國九十年五月二十九日第一審判決（起訴案號：臺灣臺北地方法院檢察
署八十八年度偵字第二四八一四、二四八一五號），提起上訴，本院判決如左：
    主  文
原判決關於戊○○、己○○部分均撤銷。
戊○○、己○○無罪。
其他上訴駁回。
    理  由
一、公訴意旨略以：
    被告戊○○與告訴人丁○○原係朋友關係，因金錢借貸問題遲未解決，且戊○○
    不滿丁○○在外散佈戊○○設局詐賭情事，致戊○○遭姓名年籍不詳綽號「少華
    」之賭客尋釁之情，雙方產生爭執。事後丁○○即於民國（下同）八十八年十一
    月六日，電邀戊○○於當日晚間七時許，在臺北市○○○路○段五十二號「吾愛
    吾家咖啡廳」擬見面商談，詎戊○○竟夥同其弟即被告己○○及友人即被告乙○○、丙○○、甲○○暨於七十三年間即已參與以臺北市東門地區為不法勢力範圍
    「東門幫」犯罪組織之被告子○○及其他數名姓名、年籍不詳之男子，共同意圖
    為自己不法之所有，前往「吾愛吾家咖啡廳」等候告訴人，至是日晚間九時許，
    告訴人丁○○一抵達上址，隨即遭被告戊○○、己○○、乙○○、丙○○、甲○○、子○○等人，以前後挾持之方式，步行至附近之「皇星歌廳」談判，旋由被
    告戊○○於皮包中取出疑似槍械之不明物交由被告己○○抵住告訴人腰際，並出
    言恐嚇稱：「我姊被打，住院花費不少，一定要給一個交待」、「如果不爽每人
    拿一枝（指槍），我借妳」等語；被告子○○亦出言稱：「不拿多，只拿六十萬
    元就好」等語；被告戊○○亦出言稱：「我被打腦震盪，住院約一週，一定要賠
    償」等語，被告丙○○則恐嚇稱：「妳沒有被鬼嚇到，妳要好好講，不然找一個
    更兇的跟妳講」等語，均致告訴人心生畏懼，被告子○○並未經告訴人同意，自
    行自告訴人皮包中拿取新台幣（下同）七萬元，並共同要求告訴人馬上籌款，否
    則不讓其離去該歌廳，嗣至翌（七）日凌晨零時許，並由被告乙○○、甲○○陪
    同告訴人至該歌廳廁所內，逼迫告訴人以電話聯絡其子劉均凱籌款，並限制告訴
    人不得在電話中以方言（福州話）交談，以此方式限制、剝奪告訴人行動之自由
    ，嗣劉均凱果自提款機領得九萬五千元，於凌晨一、二時許，送至前開「皇星歌
    廳」一樓處，交由告訴人信任之該歌廳真實姓名、年籍不詳藝名「金揮揚」之歌
    手，告訴人再向該「金揮揚」之歌手借得五千元，共湊足十萬元後，交予被告己○○、子○○等人，連同先前取自告訴人皮包內之七萬元，被告己○○等人當日
    共取得十七萬元後，並與告訴人約定餘款明日交付後，直至凌晨三、四時許，始
    讓丁○○離去。當日告訴人旋報警處理。嗣於同年月八日下午三、四時許，告訴
    人依約至上址「吾愛吾家」咖啡廳欲交付第二次款十三萬元及鑽石項鍊一條時，
    被告戊○○、己○○、丙○○、乙○○、子○○、甲○○等人夥同具犯意聯絡之
    被告屈曉龍、庚○○等人（屈、張二人業經前審判決無罪確定）在場取款時為埋
    伏之員警當場逮捕，並扣得現款十三萬元及鑽石項鍊一條，案經告訴人丁○○訴
    請偵辦，因認被告戊○○、己○○、丙○○、乙○○、甲○○、屈曉龍、庚○○
    等人均涉有刑法第三百四十六條第一項之恐嚇取財、同法第三百零二條第一項妨
    害自由罪嫌，被告子○○另涉有組織犯罪防制條例第三條第一項後段參與犯罪組
    織罪嫌等語。
二、按犯罪事實應依證據認定之，無證據不得推定其犯罪事實，又不能證明被告犯罪
    者，應諭知無罪之判決，刑事訴訟法第一百五十四條第一項、第三百零一條第一
    項分別定有明文。又刑事訴訟法上所謂認定犯罪事實之證據，係指足以認定被告
    確有犯罪行為之積極證據而言（最高法院二十九年上字第三一○五號判例參照）
    。事實之認定，應憑證據，如未能發現相當證據，或證據不足以證明，自不能以
    推測或擬制之方法，為裁判基礎（最高法院四十年臺上字第八六號判例參照）。
    另按認定犯罪事實，所憑之證據，雖不以直接證據為限，間接證據亦包括在內，
    然無論直接或間接證據，其為訴訟上之證明，須於通常一般之人均不致於有所懷
    疑，而得確信其為真實之程度者，始得據之為有罪之認定，倘其證明尚未達到此
    一程度，而有合理性懷疑之存在時，即無從為有罪之認定，此亦有最高法院七十
    六年臺上字第四九八六號判例可資參照。又告訴人之告訴，係以使被告受刑事訴
    追為目的，是其陳述是否與事實相符，仍應調查其他證據以資審認（最高法院五
    十二年臺上字第一三○○號判例意旨參照）。
三、公訴人認被告有上開犯行，無非以右揭事實，業據告訴人指訴綦詳，且與證人劉
    均凱證述情節相符，復有贓物認領保管收據等在卷足稽，而被告子○○確係「東
    門幫」犯罪組織份子之事實，亦有內政部警政署刑事警察局八十九年六月一日（
    八九）刑檢字第六六五三二號函在卷可參，且被告等人係當場被捕之現行犯云云
    為其論據。
四、訊據被告戊○○、己○○、乙○○、丙○○、甲○○、子○○等人均堅決否認有
    公訴人所指之恐嚇取財、妨害自由罪嫌，被告子○○並否認涉有參與犯罪組織罪
    嫌，被告戊○○、己○○固坦承於右揭時地向告訴人丁○○取得十七萬元、並於
    八日收取餘款十三萬元等情不諱，惟辯稱：自始至終沒有人妨害告訴人之自由，
    是告訴人對外放話戊○○詐賭，致賭客「少華」找人打伊，該次也是告訴人約見
    面，被告戊○○依約至現場時竟發現是賭客「少華」等人，賭客也是告訴人約來
    的，伊除被打外，並被要求三天內賠償賭客共三十萬元，被告戊○○因而要找告
    訴人理論，本次也是告訴人主動約見面，戊○○因有前車之鑒，才約弟弟己○○
    同往，己○○則以請帖吃飯之理由約不知情之友人即其他被告前往，告訴人先遲
    到二小時，後相約一起走路至告訴人很熟之皇星歌廳，該處是公共場所，又有告
    訴人好友，在裡面告訴人行動自如，被告等並無手槍或藍波刀，亦未恐嚇告訴人
    ，是告訴人自知理虧，不願出面向賭客解釋，表示自願拿出三十萬對被告戊○○
    負責，當天拿十七萬元是告訴人自願交付的，伊並無不法所有意圖。至於鑽石項
    鍊是告訴人主動於八日拿出來放在桌上，被告戊○○不要並沒有拿走等語。其餘
    被告亦共同辯稱未對告訴人恐嚇取財及妨害自由，被告乙○○辯稱：不認識告訴
    人，當天等了很久，告訴人丁○○才來，才知道是在等丁○○，丁○○建議要去
    唱歌，伊等各自走各自的，並沒有押她，要去唱歌的地點也是她提出的等語。又
    被告子○○辯稱：本不認識戊○○姊弟，是丙○○請我去吾愛吾家，喝完咖啡的
    時候，伊已經攔了計程車準備回家，後來丙○○把我叫住，說有人要請聽歌，才
    一同前往。被告丙○○辯稱：當時是在不知情的情況下前往，乙○○、子○○、
    屈曉龍是非常無辜，伊是因己○○要做東，才請他們三位一起來，到達的時候，
    己○○才告訴伊等他姊姊被打，後來到了歌廳的時候，戊○○與丁○○吵得很大
    聲，戊○○說丁○○有請人打她，當時伊也有醉意，伊就對丁○○說吃到這麼老
    了怎麼可以請人打伊姊姊，伊承認是有對丁○○兇等語。被告甲○○稱：那天是
    丁○○約戊○○在吾愛吾家，伊等等了很久，後來丁○○到的時候，才提議要去
    聽歌，我們並沒有前前後後押著丁○○等語。
五、經查：
  (一)告訴人丁○○關於被告妨害自由或恐嚇取財之指訴前後嚴重瑕疵而無可取，亦無
    佐証証明告訴人之指訴與事實相符。
    1.告訴人丁○○於警訊中之供述如下：
      承認告訴人有對「少華」之賭客揚稱被告戊○○詐賭，致賭客找戊○○算帳
        ，戊○○因此事與告訴人發生糾紛，告訴人之供述如下：
        八十八年十月中旬戊○○向伊借四萬元，與張家豪合夥開設賭場，找牛郎「
        少華」等人前去賭博，「少華」向告訴人借一萬五千元參加賭博，打四、五
        圈即輸掉十餘萬元離去。伊向戊○○要回該一萬五千元，為戊○○拒絕，伊
        乃轉向「少華」稱「少華輸掉的錢都被『師父』分掉了」，意指戊○○有請
        郎中設局詐賭，之後伊聽說「少華」有聯絡人要找戊○○算帳，即詐賭之事
        ，伊好心打電話通知戊○○說「少華已在外找人要找妳算帳」，戊○○乃派
        人堵伊等語（詳八十八年偵字第二四八一四號卷第三十五背面、三十六頁正
        面）。
      告訴人先稱在吾愛吾家咖啡屋前遭被告等共七人「架走」至皇星歌廳內，並
        遭己○○之小弟恐嚇，被告戊○○等人持槍及藍波刀抵住大腿恐嚇取財三十
        萬元，當日先拿十七萬元，餘要求每十天為一期，每期交付三十萬元，共七
        期，是告訴人提議拿鑽石項鍊抵償等供述如下：
        伊於八十八年十一月六日晚間九時三十分左右，在台北市吾愛吾家咖啡屋（
        台北市○○○路○段四十二號一樓）前遭戊○○及他弟弟阿福帶來的人約七
        人將伊架走至林森北路三八一號三樓皇星歌廳內，將伊圍住，由一位小弟先
        向伊開口威嚇說：「我只講一次，你要聽清楚，戊○○所受傷害，是你多嘴
        害他，這一天戊○○工資（打麻將）為四萬元，生活費六千元，醫療費十八
        天，自己盤算」並稱六日晚間要伊先付三十萬元，就將伊手提包搶走，算皮
        包內的錢約七、八萬拿走，交給戊○○姘頭綽號阿賢，又逼伊今日非籌到三
        十萬不可，伊說這麼晚怎麼籌到三十萬現金，戊○○的弟弟阿福就過來坐在
        伊旁邊，伊就看到戊○○她四方皮包內拿出一把手槍帶有槍套，從座下扔給
        他弟弟阿福，阿福就持該槍頂著伊右胯股大腿，另一位小弟持藍波刀頂著伊
        左胯股大腿，於是阿福恐嚇伊說：「你是沒被鬼嚇到，你今日非籌到三十萬
        元不可，只講一次，我給你四十分時間，你想法籌到，我沒耐心等」，戊○○就使眼色給阿福說：「她假裝」，並說「已經打聽清楚，你在台北市○○
        路一帶一晚就可以籌到六、七十萬」，逼伊到廁所旁打行動電話給伊兒子送
        錢來，要送三十萬，不然不放人走。伊兒子於七日凌晨二時左右拿九萬五千
        元到達皇星歌廳樓下，伊委託皇星歌廳駐唱歌星金輝陽下樓，將錢拿到三樓
        交給他（阿福）帶來的小弟拿去，阿福拿到錢後嫌不夠，告訴伊要不要處理
        這件事，有沒心處理，伊向阿福商量說這麼晚實在沒辦法籌到錢，伊提議明
        天拿鑽戒項鍊拿來當給他們。最後阿福威嚇我說六日拿你十七萬多左右，以
        後每十天要拿三十萬，共七期，把伊押到七日凌晨五時多才放走，又派了三
        名小弟跟著伊回住處，在新店民安街５６向１７號５樓樓梯堵伊等語（詳定
        上二四八一四號偵卷第三十六頁反面）。
      後改稱被九人押至皇星歌廳，坐在座位中間，喪失行動自由，被告戊○○確
        實從皮包拿出一手槍給己○○，「阿賢」也有槍等情如下：
        「當時將我押到皇星歌廳坐在一進門中間，把我推到中間沙發坐，左邊是阿
        福，右邊是先開口向我恐嚇之小弟，阿賢是坐在左邊沙發，戊○○是坐在我
        對面，旁邊又坐一個小弟，右邊沙發坐有二名小弟」、「共約八九人挾持我
        」、「我確實看到戊○○從皮包拿出一把手槍從桌下給他弟弟阿福，並看見
        阿賢腰際也帶一把槍」等語（詳同上偵卷第三十六頁反面至三十七頁正面）
        。
      被告等人恐嚇伊之手段為：「他們小弟有用手肘撞打我，恐嚇我，使我很害
        怕，很畏懼他們」、「我認識阿賢、阿福、戊○○三人其他不認識」（詳同
        上偵卷第三十七頁反面）。
    2.告訴人於八十八年十二月一日以狀紙向檢察官陳稱：
      被告戊○○以告訴人對外揭穿被告戊○○詐賭事要求與告訴人面談，由被告
        戊○○電邀告訴人在八十八年十一月六日晚上七時於吾愛吾家餐廳見面，告
        訴人因猶豫致九點多到達該餐廳樓下，即遭被告己○○帶領的不知名男子六
        人「挾持上車」載至「皇星歌廳」。
      抵達歌廳時，尚未入場，即先恐嚇告訴人通知家人交付六十萬元才放人，經
        告訴人相求後，由其中一人強取皮包內現金七萬元，並搶走告訴人手上腕錶
        ，經發現是仿品，戊○○乃對己○○說告訴人有一條鑽石項鍊很值錢，要求
        告訴人打電話叫家人送來並湊錢放人。
      十一時歌廳客人入場，被告等八人即圍住告訴人，其中一人用手槍抵住告訴
        人大腿，要告訴人不要聲張，並命告訴人聯絡家人取款，告訴人無奈始電告
        兒子劉均凱請其籌款及取來鑽石項鍊，至次日凌晨一時許，告訴人兒子領出
        九萬五千元及鑽石項鍊至現場一樓，由告訴人拜託該歌廳歌星金飛揚（本名
        李摩西）下樓拿現金及鑽石項鍊給被告，被告戊○○仍不滿足，告訴人只好
        向很熟的歌廳歌星借五千元湊足十萬元交付，時間已是凌晨二點多，告訴人
        已無法籌錢，被告乃決定放走告訴人，並稱「以後每天會來拿三十萬元」等
        語，至星期一（八十八年十一月八日）早上，被告等真的再話要錢，告訴人
        無奈之餘，才向市刑大及安坑派出所報案等語（以上詳同上偵卷第一六二至
        一六四頁追加告訴狀）。
    3.於偵查中到庭稱：
      坦承有對賭客王勝宣稱被告戊○○詐賭，致賭客王勝聲稱要向被告討回輸掉
        的賭金，因被告戊○○多次找告訴人無著，告訴人乃主動邀約被告戊○○於
        八十八年十一月六日晚上七時至吾愛吾家西餐廳見面，但告訴人遲至九點才
        到，被告己○○即示意小弟拿不明兇器抵住告訴人兩側，原要帶告訴人至汽
        車旅館或山上，為告訴人拒絕，後來協議至紅包場等語（詳同上第二四八一
        四號偵卷第一八Ｏ頁）。
      就何人開口對告訴人恐嚇取財、其金額、搶皮包現金、拿鑽石項鍊等過程之
        供述：
        「到紅包場當時未開場，他們把我推到角落，共八人，己○○叫子○○向我
        說：老女人，你這樣做對嗎，我姊一天四萬元（打牌工資）就沒得賺，且兄
        弟每天保護費五、六萬，戊○○向己○○借高利貸所付利息，限我四小時籌
        六十萬擺平兄弟，我說籌不到，丙○○就說二小時三十萬，後來打電話聯絡
        到兒子，應施女要求要拿鑽石項鍊，但怕驚動先生，所以向兒子說沒拿錢來
        會沒命」、「後來兒子送九萬五千元不夠，金輝揚還向櫃檯借伍千，交給子
        ○○，羅某以為我帶鑽表，搶下給施女，己○○並搶我皮包內七萬五千，戊○○原要押我回家拿項鍊，但怕吵醒心臟病的先生，施女、阿賢、己○○先
        走，店打佯，其他人押我回南勢角拿鍊子，我趁機入內，不讓他們進來，後
        來打電話報警」等語（詳同上卷第一八Ｏ頁反面、一八一頁）。
      就八十八年十一月六日是何人邀約及如何挾持至皇星歌廳情節之供述如下：
        (1)八十九年六月二十九日先稱：
          「（問：十一月六日是戊○○約你在吾愛吾家見面？）不是，是我打電話
          約她出來喝咖啡，她稱只有他一人」、「（問：你被何人挾持上車？）走
          路，有些人在前，有些人在後」、「施的弟弟說大家來講一下，被告中的
          一人就說拿錢出來處理，並稱施一天要五、六萬元，開口先要拿三十萬元
          ，其中另一人把我皮包拿走並要我打電話去拿錢最後我找到我兒子拿了九
          萬五千，金飛揚拿了五千，到了清晨五、六點才讓我走」（詳八十八年度
          偵第二四八一五號卷第四十三、四十四頁）；「（問：從吾愛吾家到皇星
          歌廳如何走？費時多久？對方共有幾人？）共有八人，前後面都有人，用
          走路。當時我很緊張，不知走了多久」、「（問：去到皇星可否自由上廁
          所？自由打電話？）去廁所有二、三個人跟我，我不能關門，打電話限制
          我不能講方言福州話」、「（問：十一月六日何人不讓你離去？）丙○○
          叫「大砲」，很兇」、「己○○稱如果不爽每人拿一枝，我借你」、「朱
          嘉閔十一月六日有去，我走一步他跟一步，子○○也是，去廁所不讓我關
          門，甲○○十一月六日跟在我後面」、「（問：你在皇星歌廳可以離開嗎
          ？）他們圍著我，我沒辦法離開。剛開始去時歌廳還沒開門，後來人也越
          來越多，因他們有東西架著我，所以我也不敢呼救，又子○○在歌廳內一
          把將我皮包搶去，將我錢交給大砲丙○○，大砲數錢給大家看」、「我帶
          七萬多元是要給工人的，但施他們是拿整數，零的沒拿走」（詳同上二四
          八一五號卷第五十七頁反面、六十頁）。
        (2)八十九年六月三十日供稱：
          「（問：上開各人對你如何？）己○○稱戊○○被打，叫我要給他姊姊一
          個交代，並叫子○○跟我講，不拿多，只拿六十萬，我稱沒錢，他稱已打
          聽很久，我十幾分可湊幾十萬。戊○○則說他被打腦震盪，住院約一週，
          叫我要賠償。乙○○跟甲○○在歌廳內我走一步他們跟一步，另外一個不
          知姓名沒有來。至於丙○○稱好好講，不然我找一個更凶的跟你講，問我
          沒有被鬼嚇到，並指著他的口袋問我這是什麼東西」、「十一月八日施玉
          玲、己○○、庚○○在樓下一直打電話聯絡子○○，稱錢拿下去，不然將
          我的人帶下去。田大聲稱你兒子錢到底什麼時候送到，子○○將我的皮包
          搶去數鈔票」等語（詳同上二四八一五號卷第七十頁）。
      在歌廳內被恐嚇取財時是否害怕之供述：
        「（問：十一月六日你害怕嗎？）害怕，但我故意與他們嘻哈喝酒」、「（
        問：八十八年十一月六日誰取走妳鑽石項鍊？）我當日沒有帶出來，是十一
        月八日他們叫我拿出來」（詳同上二四八一五號偵卷第六十頁背面、六十一
        頁正面、第七十頁背面、第七十一頁正面）。
    4.於原審中稱：
      八個在吾愛吾家架走告訴人之人中只認識被告戊○○及己○○。
      被架走之方式：「戊○○與一個人走在前面，我走第二個，己○○站在我左
        手邊，右手邊有兩個人，後面還有三個人，己○○及右手邊的那個人將手放
        在我的腰臀，交代我不要叫。」
      十一月六日當天是告訴人主動約被告戊○○見面，原提議去山上，經告訴人
        拒絕才決定去皇星歌廳。
      抵達歌廳之時間及進歌廳之位置：到達歌廳時間約九點二十分左右，一進去
        己○○就把伊推到牆角的長椅上，戊○○坐在伊對面，對面坐二人，伊所坐
        長椅上左右各有一人，有一人站在戊○○旁邊，剩下三人坐在另外兩邊的長
        椅。
      在歌廳的恐嚇取財方式：「坐定後一個小弟站起來很凶的對我說：『你出賣
        我大姊，還叫人打他，你是不想活了是不是？』」、「你趕快準備六十萬元
        」。
      送錢及搶皮包之經過：告訴人先在歌廳打公共電話給兒子籌錢，熟朋友金輝
        揚有聽到，但旁邊有三個小弟跟著，伊不方便講，一點多兒子送九萬五來，
        伊叫兒子不要上來，由朋友金輝揚下去拿，經向歌廳櫃檯借五千元計十萬元
        ，由金輝揚交付給被告己○○之後，因嫌少，小弟才過來搶皮包內之七萬元
        ，戊○○提到伊有一個鑽戒，伊才說星期一伊會把鑽戒給他們，伊並說星期
        一早上十點會再給十三萬元。
      八十八年十一月八日再給十三萬元是告訴人先提議，告訴人於十一月七日上
        午報警，八日當天，告訴人依馬警官之提議約被告戊○○出來見面，相約在
        吾愛吾家，現場則由警方埋伏，於告訴人拿出現金三十萬元及鑽石項鍊一條
        放在桌上走人後，警方即出面逮捕被告等。
     （以上各點詳原審卷第一四四至第一四八頁、第一七七、一七八頁筆錄）
    5.綜合告訴人上開各次供述，其內容前後嚴重歧異，各詳如下，告訴人之關於自
      由被妨害及被恐嚇取財之指訴顯有重大瑕疵，於查有積極証據足以佐証告訴人
      此部分之指訴確與事實相符之前，告訴人有瑕疵之片面指訴，顯非可採：
      關於八十八年十一月六日二人至吾愛吾家餐廳見面是何人主動邀約？告訴人
        先稱是被告戊○○電邀，後改稱是告訴人對外有放話稱戊○○詐賭，致戊○○被賭客找砸，告訴人認有解釋必要而主動電邀被告戊○○至該餐廳談判，
        且因告訴人遲到二個多小時，抵達時在餐廳門口遇見戊○○等人。告訴人之
        供述前後顯然矛盾，應以告訴人嗣後多次供述係告訴人主動電邀戊○○談判
        ，並遲到二小時部分，核與被告戊○○所辯相符，較為可採，其餘為不可採
        。
      告訴人被妨害自由之具體行為態樣：
        告訴人先稱在西餐廳前是被「架走」，後稱是「被挾持上車載至皇星歌廳」
        ，再改稱是「被持兇器抵住大腿兩側」，再改稱不是坐車，是「用走路，有
        的在前，有的在後」，告訴人前後供述不一，應以最後在原審法院明確否認
        坐車，供稱是用走路去皇星歌廳部分與被告等人之供述相符者，較為可採，
        其餘部分為不可採。
      從臺北市○○○路○段五十二號吾愛吾家餐廳門口移到臺北市○○○路三八
        一號三樓皇星歌廳之過程，告訴人先稱是被「挾持」去，意指告訴人不願意
        去，但嗣後改稱原要去山上或汽車旅館，為告訴人反對，經協議或同意改去
        二人常去的皇星歌廳，告訴人並與該歌廳歌手金飛揚非常熟識，意指該歌廳
        地點是告訴人同意前往，此部分之供述亦與被告之辯解相符，為可採，告訴
        人所指其餘指訴，顯非可採。告訴人既係自願與被告等同去皇星歌廳，且於
        晚上九點多一群人自台北市○○○路走至林森北路，其間乃台北市夜生活區
        ，人潮、車潮應喧囂不已，被告等人應無可能於此馬路上開放空間對告訴人
        為妨害自由犯行，且若被告等欲妨害告訴人之自由，亦無可能讓告訴人有否
        決地點之權利，更無可能共同協議至彼二人均甚熟識之歌廳，甚至告訴人坦
        承該歌廳有願意借錢給伊之歌星好友，凡此均足顯示告訴人稱從吾愛吾家至
        皇星歌廳路途，自由被妨害云云，顯非可採。
      告訴人指訴挾持其前往歌廳之人數，先後不一，或稱七人或六人或九人或八
        人，顯有瑕疵，而無可採，此應係當日共同前往歌廳之人數。
      告訴人所陳被搶皮包之情形：先稱在吾愛吾家門口被挾持至皇星歌廳，一入
        場時即被夾坐中間喪失自由，隨即被搶皮包，再恐嚇交付三十萬元電請兒子
        籌錢；後稱至皇星歌廳時歌廳尚未開門，被告等將伊推至角落恐嚇取財，有
        東西架著伊，伊兒子拿來九萬五千元及借五千元湊成十萬元交付給己○○後
        仍不滿意，才動手搶皮包。後又改稱歌廳十一點才開門，一進門即被搶皮包
        。告訴人所述顯有嚴重矛盾，若屬親身經歷之真實事件，其事後描述當無可
        能如此嚴重歧異，故而告訴人此部分之供述，應非真實，而不可採。
      關於被告等恐嚇取財之數額，告訴人於警訊中先稱不交付三十萬元不放人，
        於當天拿到十萬元後改稱餘款分七期，每十天一期，每期三十萬元，恐嚇金
        額共計二百二十萬元；偵查或原審中改稱不交付六十萬元不放人。告訴人就
        恐嚇金額之供述顯非可採。
      告訴人指被告恐嚇取財之手段，除言詞陳述外，警訊中稱一進入歌廳即被圍
        波刀之情事。
      警訊中稱除被告戊○○姊弟及「阿賢」外，其餘之人均不認識；於原審中稱
        只認識被告戊○○二姊弟，但於偵查中告訴人卻能在未與其他被告對質情形
        下，明指對伊為恐嚇言詞之人乃被告子○○、丙○○，其指訴顯違情理。
      關於案發當日何人提議交付鑽石項鍊及有無交付鑽石項鍊一節，告訴人於警
        訊中先稱鑽石項鍊是告訴人自己提議次日拿出來給被告戊○○；於偵查中改
        稱是被告戊○○主動要求交出，且在十一月七日凌晨該鑽石項鍊即由告訴人
        兒子拿至歌廳，由歌星金飛揚轉交被告戊○○。嗣後又改稱當天沒有帶鑽石
        項鍊，是十一月八日才交出來；再改稱十一月六日當天是被告戊○○姊弟先
        走，歌廳打佯之後由其他小弟押告訴人回南勢角取鑽石項鍊，告訴人趁機入
        內，不讓小弟們進來後報警；於原審中復一度改稱是被告戊○○主動提及鑽
        石戒指，伊才答應星期一併交付鑽石戒指云云，其中歧異嚴重，告訴人所述
        顯非事實，而無可採。
      關於何人下手搶走告訴人皮包內現金，數額多少一節，告訴人警訊中先稱「
        一位小弟搶走皮包內現金七、八萬元」，偵查中改稱：「其中一人強取皮包
        內現金七萬元」，又改稱：「己○○並搶我皮包內七萬五千」，又改稱「子
        ○○一把搶走皮包內的現金七萬元，將現金交給丙○○，零錢沒拿走」。核
        其所述，前後不一，顯不可採。
    6.經參酌被告己○○偵查中提出告訴人於八十八年十一月二十一日晚上主動打電
      話給被告己○○之電話及譯文，告訴人於偵查及原審中均坦承有打電話給被告
      己○○，確有該錄音譯文之對話內容（詳二四八一四號偵卷第一八二頁背面筆
      錄，原審卷第一八六頁），經查，告訴人在該電話中坦承因不爽戊○○所為才
      亂講，與告訴人「鬥陣的」不是三組的就是掃黑組的云云，此有該錄音譯文及
      錄音帶在卷可考（詳同上二四八一四號偵卷第一五七至一六Ｏ頁附），由此更
      足佐証告訴人關於被妨害自由及被恐嚇取財之供述，應非事實，而不可採。
  (二)告訴人丁○○確曾在外散佈被告戊○○設局詐賭情事，致戊○○於本件案發前遭
    姓名年籍不詳綽號「少華」（即壬○○）之賭客等多人尋釁毆打，進而被迫同意
    「返還」賭客「少華」等人共約三十萬元，致受有損失，此損失為告訴人所引起
    ，被告戊○○因而與告訴人再發生此層財務糾紛，本次糾葛來自此財務關係，尚
    難認被告等人有何為自己或他人之不法所有意圖：
    1.被告戊○○因告訴人對外散佈設局詐賭，致戊○○為人毆打並賠償一節，除被
      告戊○○迭次供述在卷外，告訴人於警訊及偵查中均不否認有對外「揭穿」戊○○詐賭情事。
    2.証人即被告戊○○及告訴人之共同之十幾年老友癸○○於偵查中供稱：「我是
      他二人（指戊○○與丁○○）的好朋友」、「（問：你對本案的了解？）約半
      年前丁○○告訴我與戊○○有摩擦，要我幫她與施談和，林稱因賭債及債務的
      問題，因林講施的壞話，很多人要找施要錢，林認為對不起施，才叫我出面談
      和，我還沒有出面談他們就發生這件案子，事後林打電話給我，說他已拿錢給
      施，問我有無分到錢，因她講話顛三倒四，怕她會錄我音，我就說不理她們之
      間的事，除非一定要我出面」等語（詳二四八一五號偵卷第五十一頁正面）；
      於本院中亦到庭結為相同內容之詰証，稱告訴人因賭博的事情有害到戊○○，
      告訴人有向伊承認戊○○詐賭一事是告訴人說出去的，是告訴人不對，告訴人
      怕戊○○找人打她，才拜託伊處理二人間的糾紛，戊○○有誠意，但告訴人反
      反覆覆又不談了等語（詳本院卷第四十七頁、四十八頁）。
    3.証人即於十一月八日在場為警逮捕之庚○○先於偵查中証稱當天去現場是丁○○打電話叫伊去，說要澄清誤會，因他之前在同事「少華」面前亂講話，要我
      出面澄清，我之前不曉的施女（被告戊○○）要去（詳二四八一四號偵卷第一
      一五頁正面、第一四九頁正面）；於原審中稱：「丁○○於十一月七日凌晨打
      電話給我，並約我十一月八日下午一時在吾愛吾家要把事情講清楚，另說又約
      了少華，要談事情」、「（問：要討論何事？）因為丁○○與我們公司同事及
      戊○○因賭債問題而鬧得不愉快，後來丁○○向少華跟王勝說我的麻將間有人
      詐賭，他二人不高興，就找了一些兄弟押我與戊○○在皇家餐廳，叫我跟戊○○要給他們代，從此事後丁○○就避不見面」、「（十一月八日）我到達的時
      候，我坐在丁○○旁邊，我問丁○○說少華為何沒到，他立刻打電話給少華，
      說打不通，丁○○講完話後，就拿錢丟在桌上，我說這樣很難看，丁○○說錢
      是要給戊○○，說因為他亂講話，使我與戊○○被押在餐廳」、「後來就丁○○與戊○○的弟弟在爭執，爭執說丁○○亂講話，害他姊姊被打，過了二十分
      鐘，丁○○說要走，我們也要跟著走，就被警察抓了」（詳原審卷笫九十一、
      九十二頁）。於本院中到庭結証稱伊與告訴人及被告戊○○共同弄賭場，由告
      訴人出錢租賭場，經營一個月，因未分紅，所以告訴人向「少華」說戊○○與
      伊有詐賭，並找人至餐廳要打伊與戊○○，並要伊等還錢，因伊未到場，所以
      未被打，但第二天也被打。告訴人拿出來的錢被告戊○○有拿去分給賭客包括
      張秀粉、辛○○（詳本院卷第四十九、五十頁）。
    4.証人即賭客辛○○於原審中供承八十八年十二月有拿到庚○○轉來伊輸掉的賭
      資二萬五千元，說是戊○○要給的（詳原審卷第一Ｏ二頁），証人陳復興於本
      院前審中亦結証稱是告訴人打電話說被告戊○○那有詐賭，要伊去皇家西餐廳
      向戊○○要，丁○○本人沒去，很多人去，蔡明賢也有去，在十一月中旬，戊○○有給三萬，過二月又拿二萬給伊等語；証人即賭客蔡明賢、辛○○、壬○○於本院前審中均到庭結証稱是告訴人通知伊等去餐廳向被告戊○○拿錢，因
      戊○○詐賭，蔡明賢稱有拿到四萬元，壬○○稱丁○○說要施女賠伊等三十萬
      元，伊等在西餐廳時有要施女賠錢，施女有說要找當事人問清楚再說，事後林
      ）。
    5.依上証人之証言，足証被告戊○○所辯不虛，因告訴人對外聲稱戊○○詐賭，
      於告訴人之牽引設計下，戊○○遭賭客壬○○等人毆打及要索三十萬元賠償，
      事後戊○○並確有賠償賭客金錢等情，應堪採信。被告戊○○與告訴人間，因
      上開賭博糾紛而有債務糾葛，被告戊○○被打後找告訴人談判賭債賠償事宜，
      自係基於雙方債務關係而來，尚難認有何為自己或他人不法所有之意圖，至堪
      認定。
  (三)本案尚不能証明被告等人有妨害告訴人自由或恐嚇取財之犯行：
    1.八十八年十一月六日被告戊○○與告訴人之見面係告訴人主動邀約，告訴人復
      遲到二小時，於決定更改地點至皇星歌廳過程中，告訴人並未遭任何人妨害行
      動自由等情，詳如前述，彼等抵達皇星歌廳後，因該處係開放之公共場所，告
      訴人亦坦承客人不少，又有熟識之歌手友人許摩西（藝名金飛揚）於本院前審
      結證稱：「八十八年十一月六日有在皇星唱歌記得被告及告訴人他們是七、八
      個人坐在歌廳裡面，另外還有三、四個歌手去打招呼，我也有去，但是沒有覺
      得有任何異狀」、「告訴人有叫我到樓下去拿錢但他有交代不要讓他兒子上來
      ，他不要讓人家知道。我拿到九萬五千元，他說要向我借五千元，我借五千元
      給他」、「我有看到他在歌廳走來走去，我有看到他在打電話，但我不知道內
      容」、「（問：告訴人有沒有被人挾持？）沒有。我覺得那天氣氛很融洽，大
      家都在交談，後來告訴人罵我，他叫我不要出來作證」、「歌廳太吵，我沒有
      看到他們有爭吵，我也沒有看到告訴人打電話、上廁所有人跟著他」、「（問
      ：被告、告訴人那天有無買單？）沒有。是我幫他們簽的單，他們沒有付帳」
      、「（問：告訴人有無單獨跟你相處？）有。是在他要我到樓下去拿錢的時候
      」等語（詳本院前審卷第一九三頁至第一九五頁）。
    2.証人即該歌廳主持人兼歌手商和亦於偵查中結証稱被告戊○○與告訴人常至
      該歌廳聽歌，八十八年十一月六日是丁○○與戊○○先進來，接著又有一些人
      進來談事情，談什麼伊不知道，並沒有人持槍或藍波刀抵住林女大腿，因伊有
      過去敬酒，沒看到什麼，「（問：丁○○當時行動有無受限制？）他們告訴我
      要來談事情，歌廳是公共場所，何人都可自由離開，但林的事情我完全不知道
      」（詳二四八一五號偵卷第十九頁）；於原審中亦結証稱「當天並無任何異常
      ，他們有說有笑，還喝酒、划拳，我記不清楚他們的位子。當天有好幾位女歌
      手在下面陪坐。當天丁○○買單，他說他要請客，簽證人金輝揚的名字，我很
      確定當天丁○○簽金輝揚的名字，是由丁○○請客的」（詳原審卷二Ｏ四頁）
      。
    3.經綜合上開二証人之証言，益見告訴人在皇星歌廳之行動自由，並未為人恐嚇
      或限制自由之情事，足見告訴人前揭片面有瑕疵之被告犯罪指控，均與事實不
      符而無可採。
  (四)證人劉均凱為告訴人之子，其雖有於八十八年十一月七日凌晨依告訴人之指示拿
    九萬五千元至皇星歌廳給告訴人，其証言並不能証明告訴人與被告戊○○二人間
    之交付金錢原因關係，且亦未目睹現場過程，自不能據為不利被告等人之認定。
    至於被告等人於八十八年十一月八日為警當場在吾愛吾家餐廳以現行犯逮捕之事
    實，乃告訴人依警員之指示誘騙被告等人前來，且被告等人前去該餐廳，原係依
    前日之約擬取款十三萬元，並非如告訴人八日帶來之三十萬元加上鑽石項鍊一條
    ，已如被告戊○○及告訴人陳明如前，是該扣案之現金仟元鈔影本、贓物領據等
    ，亦不足據為被告等人有恐嚇取財之佐証，應甚明確。至於証人即至現場逮捕「
    現行犯」之警員馬國柱於偵查中係証稱告訴人透過友人反應被人恐嚇，伊等依程
    序在辦，等到告訴人交錢時才開始行動云云（詳二四八一五號偵卷第七十二頁）
    ，亦不足據為被告等人有無妨害自由或恐嚇取財犯行之証據。
  (五)被告子○○被訴參與犯罪組織部分：
    1.按本條例所稱之犯罪組織，係指三人以上，有內部管理結構，以犯罪為宗旨或
      以其成員從事犯罪活動，具有集團性、常習性、脅迫性或暴力性之組織；又訊
      問證人之筆錄，以在檢察官或法官面前作成，並經踐行刑事訴訟法所定訊問證
      人之程序者為限，始得採為證據，組織犯罪防制條例第二條、第十二條第一項
      分別定有明文。是組織犯罪團體必須具備集團性、常習性、脅迫性或暴力性等
      特性，始符構成要件；且關於本條例之罪之證人，其證詞非在檢察官或法官面
      前作成，而係作成於司法警察機關者，無證據力。
    2.公訴人認定被告子○○確係「東門幫」犯罪組織份子之證據僅為內政部警政署
      刑事警察局（下稱刑事警察局）八十九年六月一日（八九）刑檢字第六六五三
      二號函（見偵查卷第二冊第三十八至三十九頁），而該份函文僅註明：「子○○為本局列管中之不良幫派份子（係臺北市政府警察局列管之東門幫副幫主）
      ，其餘人員則查無資料，惟因幫派組織嚴密，且幫派份子活動具隱匿性，實際
      上本局並無法將所有不良幫派組合或成員資料一一建檔，僅能就各警察機關偵
      辦各類案件中所蒐集之情資，依規定程序陳報建檔列管」等文字，至刑事警察
      局或臺北市政府警察局究根據何項事證認定被告子○○擔任東門幫副幫主，則
      未見說明。
    3.經本院前審函請刑事警察局檢送「東門幫」之相關資料及被告子○○參與「東
      門幫」經過之具體事證過院，刑事警察局函覆稱其係依據臺北市政府警察局中
      正第一分局（下稱中正第一分局）所填具之東門幫不良幫派或組合活動調查表
      ，認定被告子○○為「東門幫」副幫主，且因幫派組織嚴密，且具隱匿性，實
      際上刑事警察局並無法將所有不良幫派組合或成員資料一一建檔，僅能就各警
      察機關偵辦各類案件中所蒐集之情資，依規定程序陳報建檔列管，因此上開資
      料僅供參考，至「東門幫」目前活動及組織情形，請本院就具體事證認定之，
      此有刑事警察局八十九年八月三十日（八九）刑檢字第一二三○三四號函、同
      年九月十六日（八九）刑檢字第一三四○四一號函在卷可稽（詳原審審卷第一
      一六至一一七、一三一至一三二頁）。而上開東門幫不良幫派或組合活動調查
      表確實載明「東門幫」之副幫主為被告子○○。
    4.關於「東門幫」之近況，依中正第一分局函覆，「東門幫」業於八十六年九月
      五日撤銷列管，其理由為幫主黃金生長年臥病，成員羅啟成（應為子○○之誤
      ）在監服刑，另徐善、黃進國均有正當職業，不再從事幫派活動，此有中正第
      一分局八十九年十一月十六日北市警中正一分刑字第八九六二九○六八○○號
      函暨東門幫成員組織系統表、成員名冊、九十年二月二十日北市警中正一分刑
      字第九○六○五○四一○○號函附卷足憑（見原審卷第一五一至一五四頁，第
      二一五－一頁）。
    5.綜上所述，各該警察機關均回覆關於「東門幫」目前活動及組織情形，宜由本
      院就具體事證認定之。依本案檢警附送相關事證及依職權調查之結果，並無任
      何證人於偵審中指證被告子○○於八十八年間仍係「東門幫」成員，亦無證據
      證明被告子○○確有於出獄後再有其他以幫派為基礎之犯罪活動，而其參與本
      件被告戊○○、己○○與告訴人間之債務會談時，並未能証明其有施脅迫或暴
      力之行為，亦無被告子○○指揮具內部管理結構、以犯罪為宗旨或以其成員從
      事犯罪活動為宗旨之犯罪組織積極證據。縱有移案機關自製之東門幫不良幫派
      或組合活動調查表、成員組織系統表、成員名冊等之記載，亦不能據以認定被
      告子○○有組織犯罪之行為。況查被告子○○於八十一年間曾因殺人案，經臺
      灣臺北法院以八十一年度重訴字第五四號判決有期徒刑十五年，經臺灣高等法
      院以八十二年度上訴字第五五四號判決駁回上訴，經最高法院八十二年度上訴
      字第四三七八號判決駁回上訴，並告確定在案，其於八十四年十二月二十二日
      入監執行，繼於八十八年八月十八日縮短刑期假釋出監，此有臺灣高等法院檢
      察署刑案紀錄簡覆表在卷可證（見原審卷第三十五至三十六頁），則於被告子
      ○○服刑期間，事實上不可能與其他成員常習性地從事各項犯罪活動，且「幫
      主黃金生長年臥病，成員子○○在監服刑，另徐善、黃進國均有正當職業，不
      再從事幫派活動，而於八十六年九月五日撤銷列管」，亦為警方查証結論，自
      尚僅憑本次被訴之事實即認定被告子○○有組織犯罪防制條例第三條第一項後
      段之參與犯罪組織犯行。
六、綜上所述，本件並查無其他積極証據足以認定被告等人有如公訴人所指之恐嚇取
    財、妨害自由及組織犯罪條例之罪行，本件尚不能証明被告等人犯罪。原審未加
    詳查，就被告戊○○、己○○部分為有罪之諭知，核此部分事實之認定及法律之
    適用均有違誤，被告戊○○、己○○二人上訴否認犯罪，為有理由，應將原判決
    此部分撤銷改判，依法諭知被告戊○○、己○○二人無罪。原審就被告丙○○、
    乙○○、子○○、甲○○等為無罪判決之諭知，核無不合，公訴人就被告戊○○
    、己○○二人被判有罪部分上訴主張量刑過輕，就其餘被告被判無罪部分上訴主
    張原判決不當，核其上訴均無理由，應予駁回。
七、被告乙○○經合法傳喚，無正當理由不到庭，爰不待其陳述，逕行判決。
據上論斷，應依刑事訴訟法第三百六十九條第一項前段、第三百六十四條、第三百六
十八條、第三百七十一條、第三百零一條第一項前段，判決如主文。
本案經檢察官劉家芳到庭執行職務。
中      華      民      國    九十二    年     十一     月    二十六    日
                              臺灣高等法院刑事第二十三庭
                                  審判長法  官  黃  瑞  華
                                        法  官  陳  坤  地
                                        法  官  王  淑  滿
右正本證明與原本無異。
如不服本判決，應於收受送達後十日內向本院提出上訴書狀，其未敘述上訴之理由者
並得於提起上訴後十日內向本院補提理由書（均須按他造當事人之人數附繕本）。
                                        書記官  黃  嬿  婉
中      華      民      國    九十二    年     十一     月    二十七    日


司法院資訊處製作；財團法人民間司法改革基金會備份。
